【裁判字號】    99,台上,1514
【裁判日期】    990819
【裁判案由】    所有權移轉登記等
【裁判全文】
最高法院民事判決            九十九年度台上字第一五一四號
上  訴  人  乙○○
訴訟代理人  廖振洲律師
被 上訴 人  甲○○
訴訟代理人  鐘耀盛律師
上列當事人間請求所有權移轉登記等事件，上訴人對於中華民國
九十九年四月二十七日台灣高等法院第二審判決（九十八年度上
字第八八六號），提起上訴，本院判決如下：
    主  文
上訴駁回。
第三審訴訟費用由上訴人負擔。
    理  由
本件上訴人主張：伊於民國九十年間出資委託被上訴人向訴外人
羅錦輝買受坐落台北縣淡水鎮○○段九○二地號土地應有部分五
分之一及其上同段1849建號即同鎮○○路三三之一號房屋（下稱
系爭房地），待日後捐贈供奉關聖帝君所設立之財團法人，並先
後於同年五月十六日、七月十六日、七月二十六日及八月十三日
，給付買賣價金新台幣（下同）三十三萬元、三百萬元、六十萬
元及十七萬元，共四百十萬元予羅錦輝，詎被上訴人於辦訖系爭
房地所有權移轉登記後，竟遲不為移轉登記予伊等情，爰依民法
第五百四十一條第二項規定，以先位聲明，求為命被上訴人將系
爭房地所有權移轉登記予伊，復因被上訴人向伊借款三百九十三
萬元以支付該買賣價款，經伊於九十八年三月四日催告被上訴人
於三十一日內如數清償，並依民法第四百七十八條規定，以備位
聲明，求為命被上訴人如數返還該借款及自催告期滿翌日即九十
八年四月八日起加計法定遲延利息之判決。
被上訴人則以：系爭房地為其自行購買，並未受上訴人委任，此
由買賣契約書、第二期價款三百萬元匯款單及證人即上訴人之父
沈東順之證詞可知，上訴人指其委任伊購買系爭房地，並未以文
字為之，且證人詹金火為上訴人之夫，證詞比附勾串，均不可採
。又伊確有向上訴人借款三百九十三萬元以支付買賣價款，借款
同時有簽發同額本票，經沈東順背書後交付被上訴人，其已陸續
清償完畢，被上訴人亦已將本票交還等語，資為抗辯。
原審斟酌全辯論意旨及調查證據之結果，以：本件上訴人主張之
事實，固據其提出取款憑條、支票、匯款申請書、土地暨建物登
記簿謄本等件為證，惟：(一)先位之訴：查上訴人指被上訴人受其
委託購買系爭房地，為被上訴人所否認，自應由上訴人就委任關
係存在之事實負舉證之責。查上訴人提出之取款憑條、支票、匯
款申請書，僅足以證明購買系爭房地之大部分款項，來自上訴人
，然其原因為何，究非得以之證明，被上訴人辯稱該款項係其向
上訴人借貸以給付買賣價金，亦非無可能，尚難以之證明兩造間
存有委任關係。況上訴人主張其於九十年五月十六日提領三十三
萬元由其夫詹金火簽發同額支票、同年七月十六日匯款三百萬元
、同月二十六日再提領六十萬元存入羅錦輝帳戶、同年八月十三
日再提領十七萬元交予被上訴人云云，亦與系爭房地買賣價金為
四百十二萬元，第一期款五十萬元，扣除已付定金二萬元、押租
金十五萬元，實際給付三十三萬元，第二期款三百萬元，以匯款
方式支付，第三期款六十二萬元，出賣人同意補貼地磚損壞二萬
元，實際支付六十萬元，並無第四期十七萬元等與實際交易情形
不合，上訴人所稱價金之交付，已有不實。又如上訴人主張其委
託被上訴人購買，何以未支付定金？其非承租人又如何能以押租
金抵償價金？另其曾參與領款、匯款，足見其能參與其事，則其
對價金、各期款項及買賣條款約定，焉有不知之理？何以買賣後
未要求被上訴人交出買賣契約書、所有權狀等證件，均與常情不
符。其次，上訴人之夫詹金火雖證稱：．．有一天被上訴人稱房
東向他們要房子，其夫妻因信仰關係，上訴人說由她出錢買下房
屋，先登記上訴人名義，待財團法人登記後，再將房屋捐贈給財
團法人，被上訴人說她與房東較熟，就委由其與房東洽商買賣等
語，然上訴人及詹金火所述財團法人登記一事，為被上訴人否認
，復乏其證，已難採信，而系爭房地原為上訴人之父沈東順承租
，神壇亦為沈東順所設，其後請被上訴人住持，業據沈東順證實
，並為上訴人是認，且實際上與羅錦輝洽談買賣事宜者為沈東順
，簽約者亦為被上訴人，商談買賣事宜時，被上訴人都在沈東順
之旁等情，亦據羅錦輝證述無誤，則何人與房東羅錦輝較熟，何
人較值上訴人信任，不言可諭，足見詹金火所證委由被上訴人購
買系爭房地云云，並非可採。另上訴人及證人詹金火均稱委由被
上訴人購買系爭房地，在財團法人設立登記前，先登記於上訴人
名下云云。果係如此，上訴人夫妻就系爭房地買受後移轉登記予
何人，應十分在意，乃系爭房地早於九十年七月十八日即移轉登
記予被上訴人，上訴人迄於九十八年間始提起本件訴訟，其間並
無催促被上訴人交付買賣契約書及所有權狀等證件，以明系爭房
地是否登記於上訴人名下，更與常情不符。再從被上訴人提出第
一期價金三十三萬元支票，係由其背書轉讓與羅錦輝，第二期價
金三百萬元，係以被上訴人名義匯予銀行代償羅某向銀行借款，
領款及匯款時上訴人均在場，為其所自承，足見上訴人當時即知
悉買受人為被上訴人，益見上訴人夫妻所陳不實。上訴人復未提
出其他證據證明其有委任被上訴人購買系爭房地，其依民法第五
百四十一條第二項規定，請求被上訴人移轉系爭房地所有權，即
乏依據。(二)備位之訴：查被上訴人抗辯其向上訴人借款三百九十
三萬元以購買系爭房地，為上訴人所自認。又被上訴人辯以借款
三十三萬元、三百萬元及六十萬元時，曾簽發同額本票，由沈東
順背書後交予上訴人，於清償後上訴人已返還本票，返還時沈東
順在場，並當場撕毀本票等情，業據證人沈東順證實，參以被上
訴人於九十年迄九十八年間，在淡水第一信用合作社，先後有一
百萬元、一百五十萬元及五十萬元定期存款，另於上開合作社活
期存款帳戶、萬泰商業銀行、台灣銀行及郵局存款等帳戶，交易
往來頻繁，存款餘額多在數十萬元，甚至上百萬元，有該合作社
定期性存款歷史交易明細表、活期性存款歷史交易明細表、對帳
單、定期交易明細、萬泰商業銀行存摺對帳單、台灣銀行綜合存
款存摺、泰山郵局客戶歷史交易清單為憑，且被上訴人曾借款訴
外人總合科技股份有限公司一千一百二十一萬六千二百三十六元
，有該公司為發票人、被上訴人為受款人支票七十二張可考，堪
認被上訴人係有資力之人，其辯稱已清償借款，應值採信。至上
訴人固指被上訴人與沈東順就借款與還款之重要癥結點陳述不一
致，且沈東順無資力，復為上訴人之父，其擔任借款保證人，不
合常理云云，按沈東順於第一審就被上訴人取回本票時是否在場
，在場有何人等證述或有出入，及對被上訴人還款方式、金額及
地點，或稱不清楚，且被上訴人於第一審曾就還款時通知何人，
陳稱已忘記，就撕毀本票時有誰在場，陳稱不知道，但該二人就
借款時簽發三張本票，由沈東順背書，還款取回本票後即撕毀本
票等陳述，始終一致，其餘細節縱有出入或陳述不清楚、不知道
，亦因自借款以迄本件訴訟，已歷七年餘，證人或被上訴人記憶
隨時間經過，而有不清或出入之情形，且兩造初期又彼此信任，
對於證據之保留，或有疏略，亦難以該出入或不清楚、不知道，
即認沈東順就借款時簽發同額本票於本票背書及還款撕毀本票證
詞，不可採信。上訴人另稱被上訴人陳稱其係陸續還款，卻未要
求上訴人開立收據，還款地點又在系爭房地，被上訴人收入不穩
定，沈東順並無資力，且為上訴人之父，其於本票上背書並擔保
，均與常情不符。惟一部清償是否必要求債權人開立收據？還款
地點是否須在債權人處所？收入不穩定是否無清償能力？沈東順
無資力且為上訴人之父，是否不得於本票上背書？均非必然，況
兩造初期關係良好，彼此信任，而被上訴人亦非無資力人，即如
沈東順所稱被上訴人終是外人，且空口無憑，是於本票上背書等
情，亦非無可能，上訴人上開所陳云云，皆非可採。被上訴人既
已清償該借款，則上訴人以備位聲明，請求被上訴人返還該借款
本息，亦無理由，為其心證之所由得，並說明上訴人其他主張及
聲明證據為不足取暨不逐一論述之理由，因將第一審所為先位之
訴被上訴人敗訴之判決廢棄，改判駁回上訴人在第一審之訴。查
原審審據上開事證，綜合研判，並本於取捨證據、認定事實之職
權行使，認定上訴人不能證明出資委任被上訴人購買系爭房地，
及被上訴人已將系爭借款清償其事，並以上述理由而為上訴人敗
訴之判決，經核於法洵無違背。上訴論旨，仍執陳詞，並以原審
採證、認事之職權行使及其他與判決結果不生影響之理由，指摘
原判決不當，求予廢棄，不能認為有理由。
據上論結，本件上訴為無理由。依民事訴訟法第四百八十一條、
第四百四十九條第一項、第七十八條，判決如主文。
中    華    民    國  九十九  年    八    月   十九   日
                      最高法院民事第五庭
                          審判長法官  朱  建  男
                                法官  顏  南  全
                                法官  林  大  洋
                                法官  沈  方  維
                                法官  鄭  玉  山
本件正本證明與原本無異
                                      書  記  官
中    華    民    國  九十九  年    八    月  三十一  日
                                                      Ｅ

司法院資訊處製作；財團法人民間司法改革基金會備份。
